【裁判字號】    98,訴,244
【裁判日期】    990825
【裁判案由】    偽造有價證券等
【裁判全文】
臺灣花蓮地方法院刑事判決               98年度訴字第244號
公  訴  人  臺灣花蓮地方法院檢察署檢察官
被      告  戊○○
選任辯護人  曾泰源律師
上列被告因偽造文書等案件，經檢察官提起公訴（98年度偵字第
268號），本院判決如下：
    主  文
戊○○連續行使偽造私文書，足以生損害於他人，處有期徒刑貳
年，減為有期徒刑壹年。如附表所示偽造之署押計肆拾玖枚（含
署名玖枚及指印肆拾枚）均沒收之。
    事  實
一、戊○○基於行使偽造私文書、詐欺取財之概括犯意，連續為
    下列行使偽造私文書、詐欺之犯行：
    (一)於民國94年11月1日前1週內某日，在南投縣集集鎮某處，
      偽造乙○○之簽名1枚、指印8枚於保管金額收執條，以偽
      造名義人為乙○○之保管金額收執條 1紙，同時並偽造乙○○之簽名2枚、指印6枚於「本票」（票號252379，金額
      ：新臺幣（下同）40萬元，惟該本票因發票人與受款人同
      為乙○○，而屬無效本票，僅為私文書），以偽造名義人
      為乙○○之私文書1紙。嗣於94年11月1日，在高雄市○○
      區○○街19號，持上開偽造之保管金額收執條、「本票」
      向丙○○行使，佯稱係乙○○欲借款40萬元，致丙○○陷
      於錯誤，而借貸戊○○40萬元，足以生損害於乙○○及丙○○；
    (二)於94年12月下旬某日，在高雄市○○路靠近國道 1號高速
      公路中正交流道附近某速食店，偽造甲○○之簽名 1枚、
      指印 6枚於保管金額收執條，以偽造名義人為甲○○之保
      管金額收執條1紙，同時並偽造甲○○之簽名2枚、指印 6
      枚於「本票」（票號 252382，金額：210萬元，惟該本票
      因發票人與受款人同為甲○○，而屬無效本票，僅為私文
      書），以偽造名義人為甲○○之私文書1紙。嗣於95年1月
      2 日，在花蓮縣花蓮市某處，持上開偽造之保管金額收執
      條、「本票」向丁○○行使，佯稱甲○○欲借款 210萬元
      ，致丁○○陷於錯誤，陸續在花蓮縣花蓮市借款予戊○○
      共210萬元，足以生損害於甲○○及丁○○；
    (三)於95年1月3日前 1週內某日，在花蓮縣花蓮市○○路合作
      金庫銀行，偽造丁○○之簽名1枚、指印8枚於保管金額收
      執條，以偽造名義人為丁○○之保管金額收執條 1紙，同
      時並偽造丁○○之簽名2枚、指印6枚於「本票」（票號TH
      0000000，金額： 80萬元，惟該本票因發票人與受款人同
      為蕭佩，而屬無效本票，僅為私文書），以偽造名義人
      為丁○○之私文書1紙。嗣於95年1月25日，在高雄市○○
      區○○街19號，持上開偽造之保管金額收執條、「本票」
      向丙○○行使，佯稱丁○○欲借款80萬元，致丙○○陷於
      錯誤，而借款80萬元予戊○○，足以生損害於丁○○及丙○○。嗣因丙○○持上開名義人為丁○○之偽造「本票」
      、保管金額收執條向丁○○催討債務，始知上情。
二、案經丁○○訴由臺灣花蓮地方法院檢察署檢察官偵查起訴。
    理  由
一、按被告以外之人於偵查中向檢察官所為之陳述，除顯有不可
    信之情況者外，得為證據；又被告以外之人於審判外之陳述
    ，雖不符前4條（即刑事訴訟法第159條之1至之4）之規定，
    而經當事人於審判程式同意作為證據，法院審酌該言詞陳述
    或書面陳述作成時之情況，認為適當者，亦得為證據。當事
    人、代理人或辯護人於法院調查證據時，知有第159條第1項
    不得為證據之情形，而未於言詞辯論終結前聲明異議者，視
    為有前項之同意，刑事訴訟法第159條之1第2項、第159條之
    5 分別定有明文。經查，檢察官、被告戊○○及其辯護人於
    本院言詞辯論終結前，就本判決所引用下列各項屬於審判外
    陳述之證據，知有第159條第1項不得為證據之情形，均未聲
    明異議，且表示不爭執，本院審酌該證據作成情況，並無不
    適當之情形，另證人丙○○、甲○○於偵查中向檢察官所為
    之證述，亦無顯不可信之情形，是依上開規定，認均得作為
    本案證據。次按本件認定事實所引用所有卷證資料（包含文
    書證據、物證），並無證據證明係公務員違背法定程序所取
    得，亦經當事人同意作為證據，且亦無顯不可信或不適當等
    不得作為證據之情形。從而本判決認定事實所引用之所有證
    據（包含文書證據、物證），均有證據能力。
二、上開犯罪事實，業據被告於本院審理時坦承在卷，核與證人
    丁○○、甲○○於偵查中及本院審理時、證人丙○○於偵查
    中所證述之情節相符。此外，復有乙○○、丁○○、甲○○
    名義之「本票」及保管金額收執條、共同協議書、貸款申請
    書、臺東區中小企業銀行存摺影本、合作金庫商業銀行分戶
    交易明細表、荷商荷蘭銀行股份有限公司存摺帳卡明細、中
    央信託局花蓮分局活期儲蓄存款存摺、法務部調查局96年 6
    月29日調科貳字第 09600268790鑑定通知書、中央信託局花
    蓮分局放款交易清單、內政部警政署刑事警察局97年10月13
    日刑紋字第0970153183號鑑驗書分別在卷可稽，另經本院依
    職權向臺灣桃園地方法院調取該院95年度桃簡字第2223號民
    事卷宗查核無誤。被告自白核與事實相符，本案事證明確，
    自應依法論科。
三、按被告行為後，刑法部分條文業於95年7月1日修正施行。修
    正後刑法第2條第1項規定：「行為後法律有變更者，適用行
    為時之法律。但行為後之法律有利於行為人者，適用最有利
    於行為人之法律。」，此條規定係規範行為後法律變更所生
    新舊法律比較適用之準據，是刑法第 2條本身雖經修正，尚
    無比較新舊法之問題，應一律適用裁判時之現行刑法第 2條
    以決定適用之刑罰法律。又比較新舊法時，應就罪刑有關之
    共犯、未遂犯、想像競合犯、牽連犯、連續犯、結合犯，以
    及累犯加重、自首減輕暨其他法定加減原因（如身分加減）
    與加減例等一切情形，綜其全部罪刑之結果而為比較，復有
    最高法院95年5月23日95年度第8次刑事庭會議決議可資參照
    。經查，本案被告之前開犯行，如依修正前刑法第56條之規
    定，雖為連續犯，應以一罪論，然依新法之規定，已刪除連
    續犯之規定；又被告行為時之刑法第55條後段：「犯一罪而
    其方法或結果之行為犯他罪名者，從一重處斷。」，即刑法
    上所謂「牽連犯」之規定，惟被告行為後上開法條亦已刪除
    ；再者，關於刑法第339條第1項詐欺罪所得科處之罰金刑，
    刑法第33條第 5款修正為「主刑之種類如下：五、罰金：新
    臺幣 1千元以上，以百元計算之」，是依新法規定，所得科
    處之罰金刑最低為新臺幣1千元，與舊法第33條第5款規定之
    罰金最低額銀元1元即新臺幣3元及廢止前罰金罰鍰提高標準
    條例第 1條前段規定之提高倍數10倍。是綜合上述各條文修
    正前、後之比較，以被告行為時之舊法，較有利於被告，自
    應依修正後刑法第2條第1項前段規定，適用修正前刑法之相
    關規定，予以論處。
四、核被告所為，係犯刑法第216條、第210條行使偽造私文書罪
    、刑法第339條第1項之詐欺罪。按匯票之發票人得以自己或
    付款人為受款人，並得以自己為付款人，票據法第25條第 1
    項定有明文，而前開規定，本票並未準用之，此觀之票據法
    第 125條規定自明。是以，票據法有關匯票發票人以自己為
    受款人，與本票係以發票人簽發一定之金額，於指定之到期
    日由自己無條件支付受款人或執票人性質不相容，乃明文排
    除準用，故發票人以自己為受款人所簽發之本票應屬無效。
    經查，本案被告偽造乙○○、丁○○、甲○○名義之「本票
    」，均以發票人自己為受款人，有該「本票」 3紙在卷可憑
    ，是該等「本票」即屬無效票據，被告自不構成偽造有價證
    券罪，但該本票上記載之內容已足表示一定之意思，且被告
    既以之取信，並交付丙○○、丁○○而行使作為憑證，仍不
    失為私文書，應構成偽造私文書罪，是檢察官認被告此部分
    係涉刑法第201條第1項偽造有價證券罪，容有未洽，起訴法
    條應予變更。被告偽造私文書之低度行為，為行使之高度行
    為所吸收；偽造簽名、指印為偽造私文書之部分行為，均不
    另論罪。被告行使偽造私文書，用以詐欺取財，是上揭 2罪
    間，有方法結果之牽連關係，應從較重之行使偽造私文書罪
    處斷。被告先後行使偽造乙○○、甲○○、丁○○名義之私
    文書之犯行，時間緊接，觸犯基本構成要件相同之罪名，依
    其情節，顯係出於概括之犯意反覆為之，為連續犯，應依修
    正前刑法第56條之規定以一罪論，並加重其刑。爰審酌被告
    並無重大前科紀錄，素行尚佳，惟偽造他人名義之私文書用
    以詐欺取財，犯罪之手段、目的、動機，及本案詐得之金額
    甚鉅，嚴重危害他人財產法益，及犯罪後於本院審理時坦承
    犯行，且與部分被害人達成和解，現正分期賠償損害等一切
    情狀，量處如主文所示之刑。又中華民國96年罪犯減刑條例
    業自96年7月16日施行，被告所犯本案犯行之時間係在96年4
    月24日以前，符合減刑之條件，爰依上開條例第2條第1項第
    3 款之規定，就其宣告刑予以減刑2分之1。末查本案如附表
    所示之私文書正本，雖為被告所偽造，惟既已交付丙○○、
    丁○○，即非被告所有，依法毋庸宣告沒收，惟該等私文書
    正本上偽造之如附表所示之署押，均應依刑法第 219條之規
    定，宣告沒收。
據上論斷，應依刑事訴訟法第 299條第1項前段、第300條，刑法
第 2條第1項前段、第216條、第210條、第339條第1項、第219條
，修正前刑法第55條、第56條，廢止前罰金罰鍰提高標準條例第
1條前段，現行法規所定貨幣單位折算新臺幣條例第2條，中華民
國96年罪犯減刑條例第2條第1項第3款、第7條，判決如主文。
本案經檢察官簡淑如到庭執行職務。
中    華    民    國    99    年    8     月    25    日
                  刑事第一庭  審判長  法  官  陳世博
                                      法  官  曹庭毓
                                      法  官  林恒祺
以上正本證明與原本無異。
如不服本判決應於收受送達後10日內向本院提出上訴書狀，並應
敘述具體理由。其未敘述上訴理由者，應於上訴期間屆滿後20日
內向本院補提理由書(均須按他造當事人之人數附繕本)「切勿逕
送上級法院」。告訴人或被害人如對於本判決不服者，應具備理
由請求檢察官上訴，其上訴期間之計算係以檢察官收受判決正本
之日期為準。
中    華    民    國    99    年    8     月    26    日
                                      書記官
附錄本判決論罪之法律條文：
中華民國刑法第210條
偽造、變造私文書，足以生損害於公眾或他人者，處 5年以下有
期徒刑。
中華民國刑法第216條
行使第210條至第215條之文書者，依偽造、變造文書或登載不實
事項或使登載不實事項之規定處斷。
中華民國刑法第339條
意圖為自己或第三人不法之所有，以詐術使人將本人或第三人之
物交付者，處5年以下有期徒刑、拘役或科或併科1千元以下罰金
。
以前項方法得財產上不法之利益或使第三人得之者，亦同。
前二項之未遂犯罰之。
附表：
┌──┬───────────┬────────┬──────┐
│編號│偽造署押之文件        │署押之個數      │備註        │
├──┼───────────┼────────┼──────┤
│一  │乙○○名義之「本票」私│「乙○○」署名2 │            │
│    │文書                  │枚、指印6枚     │            │
├──┼───────────┼────────┼──────┤
│二  │乙○○名義之保管金額收│「乙○○」署名1 │被告在該收執│
│    │執條                  │枚、指印8枚     │條第1行「立 │
│    │                      │                │保管條人」後│
│    │                      │                │書寫「乙○○│
│    │                      │                │」，用意僅在│
│    │                      │                │識別該收執條│
│    │                      │                │為何人，非表│
│    │                      │                │示本人簽名之│
│    │                      │                │意思，此部分│
│    │                      │                │尚不構成偽造│
│    │                      │                │署押。      │
├──┼───────────┼────────┼──────┤
│三  │甲○○名義之「本票」私│「甲○○」署名2 │            │
│    │文書                  │枚、指印6枚     │            │
│    │                      │                │            │
│    │                      │                │            │
├──┼───────────┼────────┼──────┤
│四  │甲○○名義之保管金額收│「甲○○」署名1 │被告在該收執│
│    │執條                  │枚、指印6枚     │條第1行「立 │
│    │                      │                │保管條人」後│
│    │                      │                │書寫「甲○○│
│    │                      │                │」，用意僅在│
│    │                      │                │識別該收執條│
│    │                      │                │為何人，非表│
│    │                      │                │示本人簽名之│
│    │                      │                │意思，此部分│
│    │                      │                │尚不構成偽造│
│    │                      │                │署押。      │
├──┼───────────┼────────┼──────┤
│五  │丁○○名義之「本票」私│「丁○○」署名2 │            │
│    │文書                  │枚、指印6枚     │            │
├──┼───────────┼────────┼──────┤
│六  │丁○○名義之保管金額收│「丁○○」署名1 │被告在該收執│
│    │執條                  │枚、指印8枚     │條第1行「立 │
│    │                      │                │保管條人」後│
│    │                      │                │書寫「丁○○│
│    │                      │                │」，用意僅在│
│    │                      │                │識別該收執條│
│    │                      │                │為何人，非表│
│    │                      │                │示本人簽名之│
│    │                      │                │意思，此部分│
│    │                      │                │尚不構成偽造│
│    │                      │                │署押。      │
└──┴───────────┴────────┴──────┘

司法院資訊處製作；財團法人民間司法改革基金會備份。
